【裁判字號】    98,上國,4
【裁判日期】    990428
【裁判案由】    國家賠償
【裁判全文】
臺灣高等法院高雄分院民事判決           98年度上國字第4號
上  訴  人  乙○○
上  訴  人  丙○
共      同
訴訟代理人  許清連律師
        人  李錦臺律師
            陳奕全律師
被 上 訴人  高雄市政府交通局
法定代理人  甲○○
訴訟代理人  余景登律師
參  加  人  大成工程股份有限公司
法定代理人  丁○○
訴訟代理人  李文禎律師
            黃如流律師
            黃小舫律師
上列當事人間請求國家賠償事件，上訴人對於民國99年7 月27日
臺灣高雄地方法院98年度國字第9 號第一審判決提起上訴，本院
於99年4月21日言詞辯論終結，判決如下：
    主  文
上訴駁回。
第二審訴訟費用由上訴人負擔。
    事實及理由
壹、程序部分：
    按依國家賠償法第3 條第1 項，以公有公共設施因設置或管
    理有欠缺，致人民生命、身體或財產受損害為由，請求賠償
    者，以該公共設施之設置或管理機關為賠償義務機關；又依
    該法請求損害賠償時，應先以書面向賠償義務機關請求之，
    或賠償義務機關拒絕賠償，或自提出請求之日起逾30日不開
    始協議，或自開始協議之日起逾30日協議不成立時，請求權
    人得提起損害賠償之訴，國家賠償法第9 條第2 項、第10條
    第1 項及第11條第1 項分別定有明文。查上訴人於起訴前曾
    以公有公共設施因設置、管理有欠缺，而被上訴人應為主管
    機關為由，請求被上訴人予以國家賠償，惟經被上訴人於97
    年2 月25日拒絕賠償在案等事實，有高雄市政府交通局拒絕
    賠償理由書1 份附卷可稽（見原審卷第11頁至第14頁）。嗣
    上訴人乃於97年7 月23日提起本件損害賠償之訴。此亦有民
    事起訴狀1 份在卷足憑（見原審卷第3 頁至第9 頁），是本
    件業已符合請求國家賠償之起訴程序要件，合先明。
貳、實體部分：
一、上訴人起訴主張：訴外人即上訴人之子林弘文於96年6 月9
    日零時43分許，酒後騎乘車牌號碼XEE-841 號重型機車（下
    稱系爭機車），沿高雄市○○區○○路由東往西方向行駛，
    行經該路靈骨塔旁慢車道（下稱系爭路段）時，因系爭路段
    設置快慢車道分隔島後，被上訴人未將不需要之雙白實線清
    除，且未將分隔島之凹槽處（寬約10公分，深2 公分）填平
    ，及分隔島未漆劃黃、黑相間之路中障礙物體線等公共設施
    之設置及管理欠缺，致林弘文行經系爭路段時，在雙白實線
    間打滑滑倒，車輪陷於該凹槽處，系爭機車左前車頭衝撞分
    隔島，而人車倒地。林弘文因而受有疑似頭部外傷合併顱骨
    骨折，頸椎骨折及胸部挫傷等傷害，於到達醫院前即死亡。
    上訴人為此請求賠償之項目及金額如下：
  (一)殯葬費部分：上訴人乙○○支出林弘文之塔位費用新台幣（
    下同）12萬2000元，紙錢3 萬6000元，禮儀公司喪葬費18萬
    8000元及法會費用15萬元，並辦理素桌20桌計6 萬元，即共
    支出殯葬費共55萬6000元。
  (二)扶養費部分：上訴人乙○○係34年2 月13日生；上訴人丙○
    為36年3 月30日生，依台灣地區平均餘命表，於本件事故時
    ，各尚有餘命10年、17年。以高雄市94年平均每人每月消費
    支出1 萬7846元計算，並依霍夫曼計算法扣除中間利息，及
    依上訴人共有4 名子女負擔計算，上訴人乙○○得請求扶養
    費損失44萬3203元，上訴人丙○得請求扶養費損失67萬1174
    元。
  (三)精神慰撫金部分：林弘文於本件事故時，年僅36歲，任職保
    五總隊支援楠梓分局之警員，前途無可限量，因被上訴人設
    置管理公共設施之疏失，致上訴人白髮送黑髮人，喪失愛子
    而受有精神上之痛苦。爰各請求200萬元之精神慰撫金。
    綜上，上訴人乙○○所得主張之金額為299 萬9203元，上訴
    人丙○則為267 萬1174元。惟林弘文就本件事故亦有百分之
    四十過失責任，過失相抵結果，上訴人乙○○、丙○得請求
    國家賠償之金額，分別為179 萬9522元及160 萬2704元。爰
    依國家賠償法第3 條第1 項規定提起本件訴訟。聲明求為判
    決：(一)被上訴人應給付上訴人乙○○179 萬9522元；給付上
    訴人丙○160 萬2704元及均自起訴狀繕本送達翌日起至清償
    日止，按年息百分之五計算之利息。(二)願供擔保，請准宣告
    假執行。
二、被上訴人則以：系爭路段之雙白實線係用以分隔同向車道，
    禁止機車進入之標線，非不需要之雙白實線，且系爭路段之
    標誌標線，並非容易打滑之材質。林弘文是否在雙白實線上
    打滑致跌倒，上訴人應舉證證明。又上訴人所主張之「凹槽
    」，係為分隔島間之水泥基礎，而非凹槽，而該水泥基礎亦
    非屬車輛行使之範圍。再者，系爭路段分隔島前端，已設置
    反光警示交通桿之安全措施，現場亦有照明，視距良好。而
    本件實係因林弘文於酒醉狀態下騎乘系爭機車，始發生本件
    事故，即林弘文死亡結果與被上訴人在系爭路段所設置、管
    理之標誌標線間，欠缺相當因果關係。另上訴人主張之喪葬
    費用顯屬過高，欠缺必要性及合理性，且所請求精神慰撫金
    亦屬過高等語，資為抗辯。並答辯聲明：(一)上訴人之訴及假
    執行之聲請均駁回。(二)如受不利判決，願供擔保，請准宣告
    免為假執行。
三、參加人則以：雙白實線具有分隔同向車道，並禁止變換車道
    之法律效力。本件林弘文係於加昌路段由東往西行駛，並跨
    越該雙白實線偏左行駛，因而自撞分隔島而發生本件車禍。
    因而雙白實線不足以造成本件車禍，且苟林弘文未因酒駕而
    致意識不清，因而得注意該雙白實線，則可避免本件車禍之
    發生。又上訴人所指系爭路段分隔島旁之「凹槽」部位，乃
    係分隔島之基礎位置，非上訴人所稱之「凹槽」，且該位置
    在白線之內側，該位置本即非機車得行駛之區域，故與本件
    車禍無關。至於上訴人主張分隔島上應劃設斜紋黃黑路中障
    礙物體線。惟依道路交通標誌標線號誌設置規則第160 條規
    定，係以設有路中障礙物體，方需劃設。但分隔島並非路中
    障礙物體，因之，系爭路段分隔島依法並無需劃設路中障礙
    物體線。不論本件車禍後，系爭路段分隔島是否劃設斜紋黃
    黑線，本件車禍發生時，系爭路段分隔島之設置及管理，雖
    未劃設上訴人所指之路中障礙物體線，但依前揭規定，並無
    不當等語，資為抗辯。
四、本件原審對於上訴人之請求，判決：(一)上訴人之訴及假執行
    之聲請均駁回。(二)訴訟費用由上訴人負擔。上訴人聲明不服
    ，上訴聲明求為判決：(一)原判決廢棄。(二)被上訴人應給付上
    訴人乙○○179 萬9522元；給付上訴人丙○160 萬2704元及
    均自起訴狀繕本送達翌日起至清償日止，按年息百分之五計
    算之利息。(二)第一、二審訴訟費用由被上訴人負擔。被上訴
    人則答辯聲明：(一)上訴駁回。(二)第二審訴訟費用由上訴人負
    擔。
五、兩造不爭執之事項如下，並有除戶謄本、殯葬費用收據、高
    雄市政府交通局拒絕賠償理由書、現場照片、戶籍謄本、藥
    物濃度報告單、診斷證明書各1 份，附卷可稽，堪予採信：
  (一)林弘文於96年6 月9 日零時43分，騎乘系爭機車，行經系爭
    路段時，系爭機車碰撞快慢車道分隔島，發生自摔之交通事
    故，林弘文因而受有疑似頭部外傷合併顱骨骨折、頸椎骨折
    及胸部挫傷等傷害，到達醫院前即已死亡。
  (二)林弘文於事故發生後，抽血檢測值222mg/dl，換算呼氣酒測
    值為每公升1.11毫克。
  (三)被上訴人為系爭路段標誌、標線之設置、管理機關。
六、兩造爭執之事項為：(一)被上訴人就系爭路段之分隔島標誌、
    標線的設置或管理有無欠缺？如有欠缺，林弘文之死亡與該
    欠缺有無相當因果關係？(二)被上訴人就林弘文之死亡，如應
    負國家賠償責任，則上訴人可得請求賠償金額為何？林弘文
    對該損害之發生或擴大，是否與有過失？
七、被上訴人就系爭路段之分隔島標誌、標線的設置或管理，有
    無欠缺？如有欠缺，林弘文之死亡與該欠缺有無相當因果關
    係？
  (一)按公有公共設施因設置或管理有欠缺，致人民生命、身體或
    財產受有損害者，國家應負損害賠償責任。國家賠償法第3
    條第1 項固定有明文。惟所謂公共設施之設置有欠缺，係指
    公共設施建造之初，即存有瑕疵而言；管理有欠缺者，係指
    公共設施建造後未妥善保管，怠為修護致該物發生瑕疵而言
    。又人民依上開規定請求國家賠償時，尚須人民之生命、身
    體或財產所受之損害，與公有公共設施之設置或管理之欠缺
    ，具有相當因果關係，始足當之。亦即在公有公共設施因設
    置或管理有欠缺之情況下，依客觀之觀察，通常會發生損害
    者，即為有因果關係，如必不生該等結果或通常亦不生該等
    損害者，則不具有因果關係（最高法院95年度台上字第923
    號裁判要旨參照）。次按得依國家賠償法第3 條第1 項規定
    請求賠償者，係以被害人之生命、身體或財產所受損害，與
    公有公共設施在設置上或管理上之欠缺，有相當因果關係者
    為限。而公共設施依其物之性質，原有一定使用目的及使用
    方法，如個人擅自進入具有危險性且設有警告標誌之公共設
    施，致生傷亡，難令國家負賠償責任（最高法院85年度台上
    字第2227號裁判要旨參照）。
  (二)經查本件系爭事故現場之系爭路段分隔島前端設有10根黃白
    色反光軟質分向桿，分隔島並未漆黃、黑斜線障礙物體線，
    然在分隔島上則設有圓形反光導標等事實，有道路交通事故
    現場圖、96年6 月9 日所攝現場照片附卷可稽（見本院卷第
    34頁至第37頁）。又本件事故當時天候雨，夜間有照明，路
    面濕潤，視距良好等情，亦有道路交通事故調查報告表(一)在
    卷可憑（見原審卷第67頁）。又依證人即現場目擊者林聖醫
    於交通事故談話紀錄表證述：伊見系爭機車由加昌路向西行
    駛慢車道至肇事地點，系爭機車左側車輪先與安全島（即分
    隔島）發生擦撞後，駕駛人欲往右行駛，就看見系爭機車左
    側車身倒地滑行，人停在安全島旁，伊於事故時亦行駛在系
    爭路段，距離系爭機車約20公尺，當時天候雨，路面濕潤，
    光線良好，視距良好等語（見原審卷第70頁），顯見於本件
    事故發生時雖天候雨，路面濕潤，然因夜間有照明，視距良
    好，且因系爭路段分隔島前端設有10根黃白色反光軟質分向
    桿，分隔島上亦設有圓形反光導標，依客觀上未飲用酒精飲
    料之一般機車駕駛人而為觀察，應足以發覺系爭路段有設置
    分隔島，而採取必要之安全駕駛行為。是系爭路段之分隔島
    雖未漆劃黃黑斜線障礙物體線，通常亦不生機車駕駛人不知
    有該分隔島之存在，而擦撞分隔島致生損害之情事。從而系
    爭路段之分隔島雖未漆劃黃黑斜線障礙物體線與本件事故之
    發生及林弘文之死亡，尚難認有相當因果關係。
  (三)上訴人雖主張系爭路段於本件事故發生時，仍在實施道路復
    舊工程中，快慢車道分隔島設置後，並未將已不需要之位於
    分隔島旁雙白實線清除，且未將分隔島旁，寬約10公分，深
    2 公分之凹槽填平，致林弘文騎乘系爭機車行經系爭路段，
    在雙白實線間打滑滑倒，車輪陷於凹槽處，系爭機車左前車
    頭衝撞分隔島，而人車倒地，肇生本件事故云云。然依道路
    交通標誌標線號誌設置規則第149 條第1 項第7 款規定，所
    謂雙白實線係指設於路中，用以分隔同向車道，並禁止變換
    車道。又系爭路段之「路線漆」，經SGS （即台灣檢驗科技
    股份有限公司）試驗結果，符合CNS1334 （1987）路線漆產
    品規範，此亦有試驗報告及「路線漆」CNS （國家標準）各
    1 份在卷足稽（見本院卷第78頁至第81頁）。又上訴人所稱
    分隔島旁之凹槽係分隔島之基礎位置且該置在雙白線之內側
    ，此有現場照片在卷可參，而該位置本非機車可得行駛之區
    域，而林弘文騎乘系爭機車由加昌路向西行駛慢車道至肇事
    地點，係系爭機車左側車輪先與安全島發生擦撞後，林弘文
    欲往右行駛，系爭機車左側車身始倒地滑行等事實，已據目
    擊證人林聖醫證述綦詳，參以上訴人迄未能就其所主張而與
    上開目擊證人證述相歧異之林弘文騎乘系爭機車行經系爭路
    段時，先在雙白實線間打滑滑倒，車輪陷於凹槽處，系爭機
    車左前車頭始衝撞分隔島等情，舉證以實其說。是上訴人前
    揭主張即屬無據，不足採信。
  (四)另按汽車（含機車）駕駛人飲用酒類後，其吐氣所含酒精成
    分超過每公升0.25毫克或血液中酒精濃度超過百分之0.05
    以上者，不得駕車。道路交通安全規則第114 條第2 款定有
    明文。即依一般情形，駕駛者如其呼氣酒精濃度達每公升
    0.25毫克以上，依相關科學實證，已有不能安全駕駛車輛之
    虞，而禁止其駕（騎）車。又按各個人之身體狀況對酒精反
    應程度雖屬不一，然參酌德國、美國之認定標準，對於酒精
    濃度呼氣已達每公升0.55毫克或血液濃度達百分之0.11以上
    ，肇事率為一般正常人之10倍，認為已達「不能安全駕駛」
    之標準（參法務部88年5 月18日法88檢字第001669號函），
    且血液酒精濃度150~300mg/dl時則出現「精神錯亂、平衡感
    受損、言詞不清、定向力障礙、感覺障礙」等症狀。準此，
    林弘文於本件事故發生後，抽血檢測值222mg/dl換算呼氣酒
    測值為每公升1.11毫克，足見林弘文於本件事故發生時，其
    呼氣酒精濃度不僅已達「不能安全駕駛」之標準，且其已因
    服用酒類導致反應變慢，定向力及感覺障礙、思考及個性行
    為亦均受影響而改變，並影響控制及反應能力，應堪認定。
    至於上訴人雖主張林弘文平日酒量豐厚，故酒後駕車並不影
    響其定向力及感覺力，其反射神經絕不受影響，且其於本件
    事故前即96年6 月8 日23時30分許，酒後在高雄市○○○路
    224 號前站牌處遇一位迷途老婦人，主動幫忙老婦人打110
    通知員警前來處理，並一直在現場照顧老婦人，並詢問其相
    關資料，處理員警到場，復將資料轉交該員警，共同將老婦
    人扶送上警車，確定老婦人已送到家才騎乘系爭機車準備返
    回工作崗位而途經肇事地點云云。惟協助前開迷途老婦人報
    案一事，並未能證明林弘文之酒量及其於本件酒後駕駛不影
    響其反應力及定向力，是上訴人前揭主張亦不足採。
  (五)綜上，本件事故之發生，係林弘文騎乘系爭機車行經系爭路
    段時，因服用酒類導致定向力及感覺力障礙，運動反射神經
    遲緩，影響控制及反應能力，乃擅自超越雙白線車道，無視
    前端設有10根黃白色反光軟質分向桿，及其上置有圓形反光
    導標之分隔島，致系爭機車左側車輪先與安全島發生擦撞，
    林弘文欲向右拉回時，因路面濕潤，系爭機車車身乃倒地滑
    行，致生本件事故而死亡。是系爭路段分隔島旁之「凹槽」
    未予填平及雙白實線未予除清，均與本件事故之發生及林弘
    文之死亡，並無相當因果關係。
八、被上訴人就林弘文之死亡，如應負國家賠償責任，則上訴人
    可得請求之賠償金額為何？林弘文對該損害之發生或擴大，
    是否與有過失？
    查本件事故之發生及林弘文之死亡，與系爭路段分隔島未漆
    劃黃、黑斜線障礙物體線，及分隔島旁之凹槽未予填平，雙
    白實線未予清除間，並無相當因果關係，已如前述，揆諸前
    揭說明，被上訴人就林弘文之死亡，並不需負國家賠償責任
    。從而上訴人乙○○、丙○依國家賠償法第3 條第1 項規定
    ，請求被上訴人給付上訴人乙○○179 萬9,522 元，給付上
    訴人丙○160 萬2,704 元及均自起訴狀繕本送達翌日起，均
    至清償日止，按年息百分之五計算之利息，即為無理由，不
    應准許。
九、綜上所述，原審因認上訴人之訴為無理由而判決駁回其訴，
    並以上訴人之訴既經駁回，則其假執行之聲請即失所附麗而
    併予駁回，經核尚無不合。上訴論旨指摘原判決不當，求予
    廢棄改判，即為無理由，應予駁回。
十、本件事證已臻明確，兩造其餘攻擊防禦方法，核與判決之結
    果無影響，爰不一一論述。
、據上論結，本件上訴為無理由，依民事訴訟法第449 條第1
    項、第78條、第85條第1項前段，判決如主文。
中    華    民    國    99    年    4     月    28    日
                              民事第三庭
                                  審判長法官 張國彬
                                  法      官 甯  馨
                                  法      官 吳登輝
以上正本證明與原本無異。
如對本判決上訴，須於判決送達後20日內向本院提出上訴狀，其
未表明上訴理由者，應於上訴後20日內向本院提出上訴理由書（
均須按他造當事人之人數附繕本）。上訴時應提出委任律師或具
有律師資格之人之委任狀，並依附註條文規定辦理。
中    華    民    國    99    年     5     月    4    日
                                  書  記  官 廖素珍
附註：
民事訴訟法第466條之1 ：
對於第二審判決上訴，上訴人應委任律師為訴訟代理人，但上訴
人或其法定代理人具有律師資格者，不在此限。
上訴人之配偶、三親等內之血親、二親等內之姻親，或上訴人為
法人、中央或地方機關時，其所屬專任人員具有律師資格並經法
院認為適當者，亦得為第三審訴訟代理人。第1 項但書及第2 項
情形，應於提起上訴或委任時釋明之。

司法院資訊處製作；財團法人民間司法改革基金會備份。
